臺灣嘉義地方法院刑事判決
109年度易字第673號
公  訴  人  臺灣嘉義地方檢察署檢察官
被      告  鄭又瑋




上列被告因強制罪案件，經檢察官提起公訴（109年度偵字第568
1號），本院判決如下：
    主  文
鄭又瑋犯強制罪，處有期徒刑參月，如易科罰金，以新臺幣壹仟
元折算壹日。扣案之空氣槍壹支（含彈匣壹個，槍枝管制編號：
0000000000號）沒收。
    犯 罪 事 實
一、鄭又瑋於民國109年5月2日22時50分許，駕駛車牌號碼000-0
    000號自用小客車行經嘉義市東區林森西路與忠義街交岔路
    口時（起訴書誤載為吳鳳北路與忠義街路口），與騎乘普通
    重型機車之何旭彬發生行車糾紛，不滿何旭彬向其按喇叭、
    比中指，而一路尾隨何旭彬至嘉義市東區林森西路與吳鳳北
    路之交岔路口。詎鄭又瑋基於強制之犯意，趁何旭彬在該路
    口停等紅綠燈之際，持無殺傷力之空氣槍（槍枝管制編號：
    0000000000號）1支下車走向何旭彬，並持槍指著何旭彬頭
    部稱：「你對我比什麼？幹你娘」（台語）等語（公然侮辱
    部分，未據告訴），要求何旭彬道歉，致何旭彬心生畏懼，
    不得不向鄭又瑋鞠躬道歉，以此脅迫之方式，使何旭彬行無
    義務之事。
二、案經何旭彬訴由嘉義市政府警察局第二分局報請臺灣嘉義地
    方檢察署檢察官偵查起訴。
    理  由
一、本案以下作為判決基礎所引用的證據，檢察官、被告鄭又瑋
    人均同意作為證據（本院卷83頁），本院審酌該等證據之取
    得，並無違法或不當等不適宜作為證據的情形，自均具有證
    據能力。
二、被告固坦承有於上揭時、地與告訴人何旭彬發生行車糾紛，
    以及趁告訴人在停等紅綠燈時，持無殺傷力之空氣槍指著告
    訴人頭部之事實，惟矢口否認有何強制犯行，辯稱：當時告
    訴人攔我的車，還對我比中指，之後就騎車走了，我只是要
    保護我自己，才發生我拿空氣槍指著告訴人的事情，我不承
    認強制罪等語。
三、本院認定事實所憑之證據及理由：
  ㈠被告於上揭時、地與告訴人發生行車糾紛後，不滿告訴人向
    其按喇叭、比中指，而一路尾隨告訴人至嘉義市東區林森西
    路與吳鳳北路之交岔路口，趁告訴人停等紅綠燈時，持無殺
    傷力之空氣槍指著告訴人頭部，並對告訴人口出「你對我比
    什麼？幹你娘」（台語）等語，要求告訴人道歉，致告訴人
    向其鞠躬道歉各節，業據被告坦白承認（警卷3至4頁、偵卷
    66頁、本院卷83頁），核與告訴人、證人即告訴人同行友人
    陳建誠於警詢或偵訊證述之情節相符（警卷9至10頁、17至1
    8頁、偵卷57頁），復有嘉義市政府警察局第二分局搜索扣
    押筆錄、扣押物品目錄表各1份、扣押物品照片7張、行車紀
    錄器翻拍照片6張、內政部警政署刑事警察局鑑定書1份等資
    以佐證（警卷34至38頁、65至71頁、偵卷45至47頁），此部
    分之事實，堪以認定。
  ㈡被告於案發時，持空氣槍指向告訴人頭部，並要求告訴人道
    歉之舉動，從一般人之角度觀之，已可明顯感受到被告所釋
    放之惡害通知，即倘不從，被告可能會危害自身生命、身體
    安全。告訴人亦確實證言看到被告下車拿槍指著自己，就嚇
    到跟被告鞠躬道歉等語（偵卷57頁）。至於被告所持之空氣
    槍，經鑑定後，雖認不具殺傷力，但在案發當時之情境，一
    般人實無從辨識該槍是否為具有殺傷力之槍枝，突然看到與
    真槍相似之物品，內心自仍會感到害怕，被告所為自仍屬足
    以使告訴人屈從之脅迫行為無疑。
  ㈢按在個案中，行為人之脅迫行為，是否已構成使人行無義務
    之事或妨害人行使權利，應藉由對強制手段與強制目的之整
    體衡量來判斷是否達到較高程度的社會倫理可非難性（社會
    無法忍受）。查被告與告訴人在案發前不久發生行車糾紛，
    且告訴人亦朝被告比中指，而侵害被告之名譽。縱不論該行
    車糾紛誰對誰錯，單就告訴人向被告比中指之行為觀之，被
    告確有權利要求告訴人向其道歉。然而，縱使被告要求告訴
    人道歉此一目的尚屬合乎法律規範，但其採取持空氣槍指向
    告訴人頭部之脅迫手段，致告訴人心生畏懼，幾近完全剝奪
    告訴人自由意志決定，顯然已逾越法秩序所能容忍的自力救
    濟尺度，被告之持槍脅迫行為當具有可非難性。從而，本院
    整體衡量被告之手段、目的後，應認其持槍要求告訴人向其
    道歉之行為，屬於以脅迫之手段，使告訴人行鞠躬道歉此無
    義務之事。
  ㈣被告雖辯稱是為了要保護自己，才為本案行為云云，似係主
    張其所為僅係正當防衛。惟按刑法第23條之正當防衛，係以
    對於現在不法之侵害，而出於防衛自己或他人權利之行為為
    要件。因之正當防衛，必對現在之不法侵害，始能成立，所
    謂現在，乃別於過去與將來而言，此為正當防衛行為之「時
    間性」要件。過去與現在，以侵害行為已否終了為準，將來
    與現在，則以侵害行為已否著手為斷，故若侵害已成過去，
    或預料有侵害而侵害行為尚屬未來，則其加害行為，自無成
    立正當防衛之可言（最高法院100年度台上字第4939號判決
    意旨參照）。查被告到庭供稱：當日係因對方用3台車擋在
    我車子前面，攔我的車，讓我急煞，是對方先傷到我。所以
    我才激動下追過去，剛好他們在停等紅燈，我才下車找告訴
    人理論，該地離他們擋我車的地點約300公尺等語（本院卷7
    7頁、83頁）。是以，縱使被告所述遭告訴人以不法手段攔
    車乙節為真（本院未就此點為實質判斷），然在告訴人攔完
    車離去後，侵害已成過去，被告竟在已未受現在不法侵害之
    情形下，開車追數百公尺，再為本案犯行，所為自僅係單純
    之報復行動，而與正當防衛之要件不符，是被告上揭所辯，
    不足以採。
  ㈤綜上所述，本案事證明確，被告犯行堪以認定，應依法論科
    。　　
四、論罪科刑：　　　　
  ㈠核被告所為，係犯刑法第304條第1項之強制罪。
  ㈡本院審酌被告：⑴高職肄業之智識程度；⑵未婚無子，平常與
    母親同住之家庭狀況；⑶目前跟母親一起照顧流浪狗、流浪
    貓，生活勉能維持；⑷前有傷害、詐欺、毀損、過失傷害、
    持有第二級毒品、散布文字誹謗等案件，有臺灣高等法院被
    告前案紀錄表在卷可佐，足見其素行不佳；⑸遇到行車糾紛
    ，不思以和平理性之手段解決，竟以持外觀極似真槍之空氣
    槍指向告訴人頭部，致告訴人心生畏懼，而不得不向其道歉
    之犯罪動機、目的、手段、所生損害；⑹犯後坦承客觀事實
    ，惟否認所為構成犯罪等一切情狀。本院認量處如主文所示
    之刑，並諭知易科罰金之折算標準，應屬適當。
五、扣案之空氣槍1支（含彈匣1個，槍枝管制編號：0000000000
    號），為被告所有供本案犯行所用之物，業據其供陳在卷（
    偵卷66頁、78頁），應依刑法第38條第2項前段規定，予以
    宣告沒收。至於扣案之其餘物品，無證據證明與本案犯行有
    關，爰均不予宣告沒收，附此敘明。
據上論斷，應依刑事訴訟法第299條第1項前段，刑法第304條第1
項、第41條第1項前段、第38條第2項前段，刑法施行法第1條之1
第1項，判決如主文。
本案經檢察官呂雅純提起公訴、檢察官陳志川到庭執行職務
中　　華　　民　　國　　110 　年　　1 　　月　　29　　日
                  刑事第三庭    法　官　張佐榕
以上正本證明與原本無異。
如不服本判決，應於判決送達後20日內向本院提出上訴狀（應附
繕本）。告訴人或被害人如對於本判決不服者，應具備理由請求
檢察官上訴，其上訴期間之計算係以檢察官收受判決正本之日期
為準。
中　　華　　民　　國　　110 　年　　1 　　月　　29　　日
                                書記官　連彩婷
附錄本判決論罪科刑法條全文
中華民國刑法第304條第1項
以強暴、脅迫使人行無義務之事或妨害人行使權利者，處3年以
下有期徒刑、拘役或9千元以下罰金。